臺灣板橋地方法院民事判決　　　　　　 93年度重訴字第416號
原　　　告　乙○○
訴訟代理人　李岳霖律師
　　　　　　楊宗儒律師
複 代理 人　謝玉璇律師
被　　　告　丙○○
　　　　　　丁○○
　　　　　　戊○○
　　　　　　己○○
被　　　告　甲○○
上五人共同
訴訟代理人　趙國生律師
複 代理 人　李奇穎律師
　　　　　　連復淇律師
上列當事人間請求返還不當得利等事件，經本院於民國94年9 月
29日言詞辯論終結，判決如下：
    主      文
原告之訴及其假執行之聲請均駁回。
訴訟費用由原告負擔。
    事實及理由
一、按訴狀送達後，原告不得將原訴變更或追加他訴，但被告同
    意或請求之基礎事實同一者，不在此限，民事訴訟法第255
    條第1 項第1 、2 款定有明文。查本件原告起訴時原聲明：
    (一)被告丙○○應將如附表一所示土地之持分五分之一移轉登
    記於原告。(二)被告丁○○應將如附表二所示土地之持分五分
    之一移轉登記於原告。(三)被告戊○○應將如附表三所示土地
    之持分五分之一移轉登記於原告。(四)被告己○○應將如附表
    四所示土地之持分五分之一移轉登記於原告。(五)被告陳甲○○將如附表五所示土地之持分五分之一移轉登記於原告。(六)
    被告戊○○應給付原告6,275,361 元及自起訴狀繕本送達翌
    日起至清償日止，按週年利率5%計算之利息。(七)被告己○○
    應給付原告7,981,803 元及自起訴狀繕本送達翌日起至清償
    日止，按週年利率5%計算之利息。(八)被告甲○○應給付原告
    810,000 元及自起訴狀繕本送達翌日起至清償日止，按週年
    利率5%計算之利息。(九)第六、七、八項之聲明，原告願供擔
    保請准宣告假執行。嗣於94年5 月5 日言詞辯論時，將原第
    一至五項之聲明變更為：(一)被告丙○○應將如附表一所示土
    地，於地政機關所為之分割繼承登記塗銷，並容忍原告為乙○○、丙○○、丁○○、戊○○、己○○五人公同共有之登
    記。(二)被告丁○○應將如附表二所示土地，於地政機關所為
    之分割繼承登記塗銷，並容忍原告為乙○○、丙○○、丁○○、戊○○、己○○五人公同共有之登記。(三)被告戊○○應
    將如附表三所示土地，於地政機關所為之分割繼承登記塗銷
    ，並容忍原告為乙○○、丙○○、丁○○、戊○○、己○○
    五人公同共有之登記。(四)被告己○○應將如附表四所示土地
    ，於地政機關所為之分割繼承登記塗銷，並容忍原告為乙○○、丙○○、丁○○、戊○○、己○○五人公同共有之登記
    。(五)被告甲○○應將如附表五所示土地，於地政機關所為之
    夫妻贈與登記塗銷，並容忍原告為乙○○、丙○○、丁○○
    、戊○○、己○○五人公同共有之登記。因被告於訴之變更
    並無異議而為本案之言詞辯論，依民事訴訟法第255條第2項
    規定即視為同意，且原告變更前、後之訴，其請求之基礎事
    實復屬同一，依首揭規定，自不在禁止之列，應予准許，合
    先敘明。
二、原告主張：被繼承人陳再添於民國（下同）82年7 月8 日死
    亡後，除已拋棄繼承者外，原告（係基於代位繼承）與被告
    丙○○、丁○○、戊○○、己○○均為合法繼承人，應繼分
    為五分之一。原告於90年5 月間突收受鈞院90年度促字第23
    719 號支付命令，命原告應向訴人台北縣林口鄉農會清償新
    台幣（下同）3000萬元債務，經查證後方知被繼承人陳再添
    死亡後尚遺有不動產、動產及現金等財產，被告等竟刻意加
    以隱暪，藉原告對渠等之信任與尊重，以辦理漁船所有權移
    轉為由，騙取得原告之印鑑證明與印鑑章，復於原告不知，
    亦未徵得原告同意或訂有協議之情形下，持原告交付之印鑑
    證明及印鑑章，偽造原告之簽名署押於渠等所共同杜撰之「
    遺產分割協議書」及「授權書」上，使原告僅分得被繼承人
    遺產中之小部分現金1,825,830 元（實則原告分文未得，反
    因此須連帶清償上開3000萬元之貸款債務），其餘被繼承人
    陳再添所遺之數十筆土地（詳如附表六所示，下稱系爭土地
    ），除部分土地抵繳遺產稅外，餘盡皆分別侵吞入己。原告
    既為陳再添之繼承人，於繼承開始時即當然取得系爭土地之
    所有權，原告就依繼承取得卻遭侵部分，自得本於所有權之
    作用，請求被告丙○○、丁○○、戊○○、己○○將在地政
    機關所為之分割繼承登記塗銷，並容忍原告為公同共有之登
    記。又被告戊○○、己○○未得原告同意，非但擅自分割系
    爭土地，更於辦理移轉登記後分別將如附表七、八所示土地
    轉賣善意第三人以賺取換價利益，造成原告應繼財產不能回
    復之損害，依民法第179 條、第181 條但書規定，自應返還
    其價額予原告，是依上開無法返還之土地前次移轉現值或原
    規定地價計算，被告戊○○應返還6,275,361 元予原告，被
    告己○○應返還7,981,803 元予原告（計算方式詳如附表七
    、八所示），做為上揭土地不能返還之補償。另被告戊○○
    於取得系爭土地後，與其妻即被告甲○○通謀，將如附表五
    所示土地移登記至被告甲○○名下，依民法第87條第1 項前
    段規定，渠等通謀虛偽之移轉行為，應屬無效。被告王櫻依
    法並無所有權，卻享系爭土地之登記名義，即屬不當得利，
    其另與被告戊○○通謀虛偽意思表示，不法侵奪原告應繼財
    產，亦構成侵權行為，原告自得請求被告甲○○將附表平所
    示土地於地政機關所為之夫妻贈與登記塗銷，並容忍原告為
    公同共有登記。至其再移轉他人部分，因第三人受善意取得
    規定保護，致無法返還土地，故被告甲○○應償還原告81萬
    元（計算方式詳如附表五所示），爰依民法第87條、第179
    條、第184 條、第767 條、第181 條但書提起本件訴訟等語
    ，並聲明：(一)被告丙○○應將如附表一所示土地，於地政機
    關所為之分割繼承登記塗銷，並容忍原告為乙○○、丙○○
    、丁○○、戊○○、己○○五人公同共有之登記。(二)被告丁○○應將如附表二所示土地，於地政機關所為之分割繼承登
    記塗銷，並容忍原告為乙○○、丙○○、丁○○、戊○○、
    己○○五人公同共有之登記。(三)被告戊○○應將如附表三所
    示土地，於地政機關所為之分割繼承登記塗銷，並容忍原告
    為乙○○、丙○○、丁○○、戊○○、己○○五人公同共有
    之登記。(四)被告己○○應將如附表四所示土地，於地政機關
    所為之分割繼承登記塗銷，並容忍原告為乙○○、丙○○、
    丁○○、戊○○、己○○五人公同共有之登記。(五)被告甲○○應將如附表五所示土地，於地政機關所為之夫妻贈與登記
    塗銷，並容忍原告為乙○○、丙○○、丁○○、戊○○、己○○五人公同共有之登記。(六)被告戊○○應給付原告6,275,
    361 元及自起訴狀繕本送達翌日起至清償日止，按週年利率
    5%計算之利息。(七)被告己○○應給付原告7,981,803 元及自
    起訴狀繕本送達翌日起至清償日止，按週年利率5%計算之利
    息。(八)被告甲○○應給付原告810,000 元及自起訴狀繕本送
    達翌日起至清償日止，按週年利率5%計算之利息。(九)第六、
    七、八項之聲明，原告願供擔保請准宣告假執行。
三、被告則以下列陳詞置辯，並聲明：原告之訴及其假執行之聲
    請均駁回。如受不利之判決，被告等願供擔保，請准宣告免
    為假執行。
    (一)遺產分割協議書、授權書及繼承登記等文件資料是否虛偽
      不實，應由原告負舉證責任，因此為有利於原告之事實，
      且原告既主張辦理繼承登記所持之印鑑證明及印鑑係真正
      ，則以告知或知情方式而交付、取得為常態事實，以欺騙
      方式而交付、取得為變態事實，故應由原告就欺騙方式之
      積極、變態事實負舉證之責。
    (二)從本件辦理繼承登記始末，可知被告等人就遺產分割之處
      分行取得原告之同意：
      1.請求辦理拋棄繼承：
        被繼承人陳再添於82年7 月8 日辭世後，共有九名繼承
        人，女兒中被繼承人之次女、三女、四女及養女均拋棄
        繼承，被告等人當時曾多次欲與代位繼承之原告協商拋
        棄繼承事實，然原告一直避不見面，拖延至繼承開始後
        二個月，已無法辦理拋棄繼承時，被告等人見狀乃列原
        告為繼承人，整理繼承系統表，並未排除原告在外，可
        見被告自始即無侵吞遺產之意圖。
      2.原告出具切結書，同意由被告等人辦理繼承登記：
        嗣於86年11月5 日被告等人與原告達成繼承登記之協議
        ，雙方言明原告「放棄繼承土地、房屋之不動產之登記
        全由丙○○、丁○○、戊○○、己○○繼承，本人乙○○繼承新台幣二百萬元正，俟遺產確定辦理繼承登記，
        日後需補任何資料及補印鑑章，本人願無條件無異議提
        出，若有不實，本人願負法律一切責任」，並經原告親
        自簽名、用印，此有切結書可稽，可見原告同意系爭土
        地 、房屋均以被告等人名義辦理繼承登記。
      3.原告又出具授權書，更明其已同意僅由被告等人概括繼
        承一切權利義務：
        被告等人在取得原告出具之切結書後，隨即向相關單位
        申辦繼承事宜，然遺產中涉及被繼承人於生前向林口鄉
        農會辦理抵押借款3000萬元之資金流向遭認定為遺產之
        一部，並計算稅率核課遺產稅，且3000萬元之貸款亦應
        由兩造在內之繼承人連帶負清償之責，被告等人鑑於遺
        產稅金額龐大，必須以實物抵繳，且須向林口鄉農會辦
        理分期清償，故徵得原告同意後，由原告出具授權書「
        全權委任戊○○先生代為處理有關前述繼承土地之登記
        ……擔保借款等契約之簽訂……」，經被告戊○○與林
        口鄉農會磋商後，再由原告於協議分期攤還申請書上蓋
        印鑑章並附印鑑證明書。雖原告亦同意於5 年內與被告
        等人共同清償被繼承人之抵押借款，惟被告等人仍遵守
        切結書之約定，僅由被告等人負責清償本息迄今，原告
        未曾支付分文。
      4.原告在辦理繼承登記之前，復出具遺產分割協議書，同
        意被告等人依分割協議書之內容辦理繼承登記：
        為辦理繼承登記，全體繼承人包括原、被告等兩造及土
        地代書王美津曾於88年12月8 日在被告戊○○家中，共
        同於土地代書所擬訂之產分割協議書上用印，並均交付
        與印文相符之印鑑證明書予土地代書，由其持上開產分
        割協義書、印鑑證明等文件向台北縣淡水地政事務所辦
        理繼承、分割登記，上情可傳訊在場之土地代書王美津
        以明真相，足認原告所言洵屬子虛。
      5.原告大學畢業，非為無知之人，拒絕拋棄繼承在先，同
        意遺產均由被告等人繼承、分割，並繼承200 萬元在後
        ，且切結書、授權書、協議分期攤還申請書、遺產分割
        協議書等文件均寥寥數語而已，用字淺顯，原告豈可諉
        為不知，況其多次分別親自簽名或用印並附印鑑證明書
        於各份文件之後，亦經土地代書在場解說，凡此足徵被
        告確未詐騙或偽造文書。
四、兩造不爭執之事實：
    (一)原告與被告丙○○、丁○○、戊○○、己○○均為被繼承
      人陳再添之繼承人。被繼承人陳再添之繼承人原有9 位，
      惟被繼承人陳再添於82年7 月8 日死亡後，除原告之母林
      陳阿罔以外之4 名女兒均拋棄繼承權，因林陳阿罔於繼承
      開始前業已死亡，原告依民法第1140條代位繼承之規定亦
      為被繼承人陳再添之合法繼承人，應繼分為五分之一。
    (二)附表一、二、三、四、五、六、七、八所示土地均係被繼
      承人陳再添之遺產。
五、本件爭點為：「切結書」、「授權書」、「遺產分割協議書
    」及「協議分期攤還申請書」等4 份文件是否為原告簽訂或
    授權他人簽訂？茲將本院之判斷析述如次：
    (一)按依法律之規定，有使用文字之必要者，得不由本人自寫
      ，但必須親自簽名；如有用印章代簽名者，其蓋章與簽名
      生同等之效力，民法第3 條第1 、2 項定有明文。又私文
      書經本人或其代理人簽名、蓋章或按指印或有法院或公證
      人之認證者，推定為真正，復為民事訴訟法第358 條第1
      項所明定。
    (二)查證人即辦理本件繼承登記之代書王美津已於原告告訴被
      告偽造文書案件偵查時到場證稱：因繼承書類很多，所以
      原告與被告丙○○、丁○○、戊○○、己○○於88年12月
      8 日在遺產分割協議書上之蓋章用印係由其代為，他們當
      場都有同意協議書的內容，當時氣氛很好，一團和氣，並
      無爭執，原告在當時及之後均未提出異議等語（見90年度
      他字第2191號偵查卷第114 頁正、反面）。復於其後之偵
      查程序中再證稱：「乙○○都有到場用印，我都是到戊○○家請他們來用印，每次用印都會大致說明文件內容，雖
      告訴人未詳讀，但每次用印他都同意」、「（切結書、授
      權書是否為妳繕打？）因農會債務之關係，當事人有考慮
      賣地，告訴人無法到場商談賣地，因此與告訴人溝通由其
      出具。在繼承過程中告訴人得知遺產稅額龐大，便有意只
      拿200 萬，因被告沒有現金，因此說『賣土地後再給他』
      ，告訴人也希望趕快辦畢繼承登記，快拿到200 萬，因此
      過程中均配合用印」及「（遺產分割協議書內容？）內容
      為我繕打，實際遺產是參考國稅局之遺產清冊，現金部分
      亦是由國稅局核定……辦理繼承過程中手續繁雜且用印情
      形也很多，故乙○○用印之情形不只是這些有爭議之文件
      而已」等語（見90年度偵字第16089 號偵查卷第231 頁正
      、反面），並提出財政部台灣省北區國稅局新莊稽徵所函
      文影本1 件及有原告用印之土地抵繳同意書、提供抵繳贈
      與稅房地產權說明書、提供抵繳贈與稅房地產負擔登記費
      及書狀費同意書、切結書等辦理登記資料原本各1 件以佐
      其證詞等情，業經本院依被告聲請調取台灣板橋地方法院
      檢察署90年度偵字第16089 號偵查卷（含90年度他字第21
      91號卷宗）核閱無訛。
    (三)又原告本人於偵查中已承認遺產分割協議書上所蓋「乙○○」之印文確係以其印鑑章蓋用無誤（見90年度他字第21
      91號偵查卷第99頁、第106 頁反面），並陳稱：88年12月
      8 日簽訂遺產分割協議書時有在場，當時有拿出印章交給
      被告甲○○，然後王女交給不知名女子蓋章（見上開卷第
      107 頁）。嗣經證人王美津到場證述後，則稱：當時我沒
      有看過內容，也沒有碰過書面資料，我只是把章放在桌上
      （見上開卷第114 頁）等情，亦據本院核閱上開調取之卷
      證資料無誤。原告既於遺產分割協議書簽立時在場，並當
      場拿出印鑑章供他人蓋用，參酌原告當時已係28歲之成年
      人，具有一定之智識與經驗，若不知所欲簽署之文件及其
      內容，衡情應絕無提供印鑑章供他人蓋用之理，是依上情
      及證人王美津之證詞，足認原告確有同意簽署遺產分割協
      議書，並當場提出印鑑章授權代書王美津用印。
    (四)次查，遺產分割協議書上以原告印鑑章所蓋用之「乙○○
      」印文，經核與切結書、授權書及協議分期攤還申請書上
      「乙○○」之印文相符，此以肉眼比對上開4 份文書即明
      ，且原告本人於偵查中亦自承切結書、協議分期攤還申請
      書及授權書上之印文確屬真正（見90年度偵字第16089 號
      偵查卷第246 頁），可見切結書、授權書及協議分期攤還
      申請書上「乙○○」之印文亦係蓋用原告印鑑章而屬真正
      。本件原告既以蓋章代替簽名，依民法第3 條第2 項規定
      ，其蓋章即與簽名生同等之效力，故授權書及協議分期攤
      還申請書上原告之姓名雖非由原告本人親自簽署，惟此已
      無礙於切結書、授權書及協議分期攤還申請書係經原告同
      意而簽訂，已合法有效成立之認定。況證人王美津亦證稱
      切結書及授權書係因農會債務之關係而考慮賣地，但原告
      無法到場商談賣地事宜，因此與原告溝通而由原告出具等
      情，已詳述如前，益徵切結書、授權書及協議分期攤還申
      請書確係經原告同意而簽訂。
    (五)再者，被告戊○○係於85年間辦理被繼承人陳再添所有漁
      船之所有權繼承登記，業經台灣板橋地方法院檢察署檢察
      官向台北縣政府函詢明確，有台北縣政府91年4 月26日北
      府農漁字第0910196773號函及隨函檢附之辦理繼承資料附
      於該署90年度偵字第16089 號偵查卷可證。惟本件兩造所
      爭執之切結書、授權書、協議分期攤還申請書及遺產分割
      協議書係分別於86年11月5 日、87年7 月14日、87年8 月
      21日及88年12月8 日簽立，上開文書之簽立日期既均在85
      年辦理漁船所有權繼承登記之後，則原告主張被告係以辦
      理漁船所有權移轉為由騙取原告印鑑證明與印鑑章，並持
      以偽造原告簽名署押於上開文件乙節，時間上已有不合，
      且辦理漁船繼承登記時所檢附之原告印鑑證明係原告於85
      年5 月22日請領，而辦理系爭土地繼承登記時檢附之原告
      印鑑證明則係原告於88年12月10日所請領，有原告於偵查
      中提出之土地分割繼承登記申請資料可考（見90年度他字
      第2191號偵查卷第72頁），二份印鑑證明書亦不相同，可
      見原告上開主張與事實不符，於常情亦有所違，尚難憑信
      。
    (六)至原告雖另以切結書與遺產分割協議書上所載原告得繼承
      之金額不一，且原告迄未取得分文為由，否認切結書、授
      權書、遺產分割協議書及協議分期攤還申請書之真正。然
      而，原告在繼承過程中因得知遺產稅額龐大，便有意只拿
      200 萬，被告則允諾賣地後再給付原告，遺產分割協議書
      內所載之遺產乃係依國稅局核定之遺產清冊及金額記列等
      情，已據證人王美津證述綦詳，且切結書內亦明載「立切
      結書人乙○○……現今與繼承人丙○○、丁○○、戊○○
      、己○○協議放棄繼承土地、房屋之不動產之登記全由丙○○、丁○○、戊○○、己○○繼承，本人乙○○繼承20
      0 萬元」等語，足認兩造已達成原告僅繼承現金200 萬元
      遺產之協議，而遺產分配協議書所載原告分配之現金數額
      與兩造約定之200 萬元不符，實係因遺產分割協議書內就
      現金部分係依國稅局核定之金額記列所致，故原告以二者
      所載金額不符即否認系爭文書之真正，洵無可採。此外，
      原告是否已依約取得200 萬元，與切結書及遺產分配協議
      書之真正無涉，原告以迄未取得分文為由，否認系爭文書
      之真正，亦無可取。
六、綜上所述，切結書、授權書、遺產分割協議書及協議分期攤
    還申請書既均係經原告同意而簽訂，且依切結書所載，原告
    同意僅繼承200 萬元，放棄對土地及房屋之繼承，其後復簽
    訂遺產分割協議書，同意將系爭土地分歸被告丙○○、丁○○、戊○○、己○○繼承取得，是被告丙○○、丁○○、戊○○、己○○依遺產分割協議書辦理繼承分割登記而取得系
    爭土地所有權並無不當，渠等將取得之土地轉售第三人所得
    價金自非不當得利，且被告甲○○自其夫即被告戊○○處受
    贈土地亦非屬不當得利或侵害原告權利之行為。從而，原告
    依民法第87條、第179 條、第184 條、第767 條及第181 條
    但書規定，訴請判決如其聲明所示，為無理由，不應准許。
    原告之訴既經駁回，其假執行之聲請即失所附麗，爰併駁回
    之。
七、本件事證已臻明確，兩造所為之其他主張、陳述並所提之證
    據，暨原告請求將上開4 份文件送法務部調查局鑑定、向林
    口地政事務所及淡水地政事務所調取繼承登記資料之調查證
    據聲請，經審酌後，認均與本件之結論無礙，不再一一論述
    及為調查，併予敘明。
六、訴訟費用負擔之依據：民事訴訟法第78條。
中　　華　　民　　國　　94　　年　　10　　月　　20　　日
                    民事第二庭    法　官　程怡怡
以上正本係照原本作成
如對本判決上訴，須於判決送達後20日內向本院提出上訴狀
中　　華　　民　　國　　94　　年　　10　　月　　20　　日
                                  書記官　楊姝晴
